臺灣臺南地方法院刑事判決
111年度金訴字第156號
公  訴  人  臺灣臺南地方檢察署檢察官
被      告  曾耀興


上列被告因詐欺等案件，經檢察官提起公訴（111年度偵字第302
4號）及移送併辦（臺灣臺南地方檢察署：111年度偵字第5750號
），本院判決如下：
    主  文
曾耀興幫助犯洗錢防制法第十四條第一項之洗錢罪，處有期徒刑
肆月，併科罰金新臺幣參萬元，罰金如易服勞役，以新臺幣壹仟
元折算壹日。
   事   實
一、曾耀興已預見將金融機構帳戶存摺、提款卡及密碼提供予他
    人使用，可能作為他人收受、提領財產犯罪所得使用，他人
    提領後即產生遮斷金流以逃避國家追訴、處罰之效果，仍基
    於容任該結果發生而不違背其本意之幫助詐欺取財及幫助一
    般洗錢之不確定故意，於民國110年12月3日前某日，將其所
    申設使用之華南商業銀行帳號000000000000號帳戶之提款卡
    及提款密碼，交給真實姓名、年籍不詳詐欺集團成員使用。
    嗣該詐欺集團成員在取得曾耀興上開帳戶資料後，即與該詐
    欺集團其他成員共同意圖為自己不法所有，基於詐欺取財及
    洗錢之犯意聯絡，而為下列行為：
　㈠於110年12月3日17時18分許，分別佯稱為礁溪長榮鳳凰酒店
    人員、中國信託商業銀行客服人員撥打簡翠靜之電話，誆稱
    其購買旅宿券資料外洩被多下五筆訂單，若不取消就會自動
    扣款，須依指示操作取消訂單云云，致簡翠靜陷於錯誤，依
    指示操作，於同日19時19分許、19時20分許、19時46分許分
    別匯款新臺幣（下同）1萬9,123元、1萬4,901元、3萬5,980
    元至曾耀興上開帳戶內。
　㈡自110年12月3日某時起，致電予廖逸潔，佯以長榮鳳凰酒店
    、台新銀行之客服人員，佯稱：因操作不慎，多刷1筆團體
    票之消費，須解除設訂云云，致廖逸潔陷於錯誤，依指示操
    作，於同日19時22分許、19時24分許、19時48分許，匯款2
    萬9,989元、1萬123元、4,999元至曾耀興上開帳戶內，而幫
    助掩飾詐欺犯罪所得之去向。　　
　㈢嗣簡翠靜、廖逸潔察覺受騙而報警處理，始循線查悉上情。
二、案經簡翠靜訴由臺南市政府警察局第三分局、廖逸潔訴由臺
    北市政府警察局士林分局報告臺灣臺南地方檢察署檢察官偵
    查起訴暨移送併辦。
    理   由
壹、關於證據能力之認定：
一、本判決所引用被告以外之人於審判外之陳述，檢察官、被告
    曾耀興於本院準備程序時，均對證據能力表示沒有意見或未
    於言詞辯論終結前聲明異議，經本院審酌該等證據作成時之
    情況，並無違法取證或其他瑕疵，與本案待證事實均具有關
    聯性，證明力非明顯過低，認為以之作為證據應屬適當，依
    刑事訴訟法第159條之5第1項、第2項規定，均有證據能力。
二、另本判決所引用之非供述證據，與本案待證事實均具有證據
    關聯性，且無證據證明係公務員違背法定程序所取得，依刑
    事訴訟法第158條之4規定之反面解釋，亦均有證據能力。
貳、認定犯罪事實所憑之證據及理由：
一、訊據被告雖坦承本案華南銀行帳戶為其所有之事實，惟矢口
    否認有何幫助詐欺取財及幫助一般洗錢犯行，辯稱：我沒有
    交付華南銀行帳戶提款卡及密碼予詐欺集團成員，我是將華
    南銀行提款卡放在身上，那天剛領完錢，不小心遺失的，本
    來密碼用我的生日，後來覺得不應該用生日，才改成000000
    ，因為我在養文鳥需要很多帳戶，怕記錯密碼，所以才把密
    碼寫在提款卡背面云云。
二、經查，本案詐欺集團不詳成員取得被告本案華南銀行帳戶提
    款卡及密碼後，即共同意圖為自己不法之所有，基於詐欺取
    財及一般洗錢之犯意聯絡，分別於事實欄㈠、㈡所載之時間
    ，以如事實欄㈠、㈡所載之方式詐騙告訴人簡翠靜、廖逸潔
    ，致該2人陷於錯誤而分別依指示轉帳如事實欄㈠、㈡所載之
    金額至被告本案華南銀行帳戶內，並均遭提領一空，不知去
    向、所在等情，業據告訴人簡翠靜、廖逸潔分別於警詢證述
    明確（警卷第7至10頁、偵二卷第17至18頁），並有簡翠靜
    提出之轉帳明細翻拍畫面6紙、華南商業銀行股份有限公司1
    10年12月30日營清字第1100042664號函暨曾耀興基本資料及
    交易明細表（警卷第21至31頁、第35至38頁）在卷可參，且
    為被告所不爭執，是被告所有之本案華南銀行帳戶提款卡及
    密碼資料，確係由本案詐欺集團成員持以供作收受簡翠靜、
    廖逸潔遭詐騙而轉帳之帳戶使用，且該集團成員旋即持提款
    卡透過ATM自上開帳戶內提領款項殆盡，此部分事實先堪認
    定。
三、被告雖辯稱本案華南帳戶提款卡不慎遺失，且因被告有將提
    款卡密碼寫在存摺上，詐欺集團始知悉密碼而可順利提款，
    被告並未將上開帳戶資料交付予詐欺集團云云。惟查：
　㈠被告就本案華南銀行帳戶提款卡、密碼落入詐欺集團手中之
    原因及其發覺帳戶資料遺失之經過：111年1月13日警詢時，
    被告稱：存摺及印章在我這裡，我有帶在身上，提款卡遺失
    ；111年2月14日於檢察事務官詢問時又稱：我做刮刮樂，我
    都在華南銀行領彩券，我以後要使用比較方便，因為以後錢
    都需要在華南銀行出入，這樣子比較方便，華南銀行的帳戶
    申辦不久，我會隨身帶華南銀行的提款卡，是準備要接彩券
    行，我帶在身上，何時不見我不知道，而且裡面沒有錢我也
    不會注意，我把提款卡跟錢一起放在口袋中，錢沒有不見；
    復於本院準備程序中陳稱：華南銀行的帳戶準備要做刮刮樂
    使用，要接一個老闆的生意，我都是在華南銀行領刮刮樂，
    刮刮樂跟彩券的收入都會撥入華南銀行裡面，華南銀行的帳
    戶是老闆得癌症之後我才去辦的，我有在養文鳥所以有好幾
    個帳戶，有郵局、一銀的，其他帳戶的提款卡都沒有遺失，
    華南銀行提款卡是我當天領完錢就不見了，我領1000元去加
    油，1000元加油花光了，是警察通知我才發現提款卡不見，
    我也沒有去銀行掛失等語；於審判中又表示：一開始提款卡
    密碼是我的生日「000000」，當天下午5點11分我去把1000
    元領出來，也是一樣這個密碼，後來我領完錢之後就把密碼
    改為「000000」，我覺得用生日作密碼不適合，銀行守衛就
    幫我改，我長期有吃安眠藥，東西常常不見，所以才把密碼
    寫在提款卡後面，經核被告上開供述內容，其係於110年11
    月30日申辦上開華南銀行帳戶時，存入1000元，又立即提領
    出1000元，此後即無被告親自使用帳戶之紀錄，後經不詳之
    人於同年12月3日存入185元後，隨即領出105元，直至告訴
    人2人分別於同年12月3日依詐欺集團指示陸續轉帳或存款之
    前，均無交易往來，顯然本案華南銀行帳戶為詐欺集團成員
    取得之前，並非被告經常使用之帳戶。又依被告於本院審理
    時之供述，被告之雇主係使用現金方式交付被告薪資，且被
    告飼養、販賣文鳥係利用其所有之郵局、一銀帳戶，益徵被
    告日常交易以現金為常，其復有其他銀行帳戶可供使用，是
    以被告申辦上開華南銀行帳戶並無特殊用途，且於該帳戶申
    辦完成之後隨即領出存入之1000元，此舉與一般申請帳戶者
    之用途迥異，自難遽信。　
  ㈡提款卡需搭配密碼方得使用，為眾所週知之事實，故縱被告
    之提款卡為他人拾得，若無密碼，亦難以遭人不法利用，基
    此，一般人多將提款卡與密碼分開保管，避免提款卡遭人不
    法利用之風險；然被告於辦理上開華南帳戶後，不僅將存入
    之1000元領出，並請警衛協助更改提款卡密碼，更將更改後
    之提款卡密碼「000000」寫在提款卡背後，為被告所坦承(
    本院卷第69、96頁)，被告此舉，違反一般人將提款卡與密
    碼分開放置之認知；被告雖辯稱：我有好幾本本子，因為我
    在養文鳥需要很多帳戶，所以將密碼寫在提款背面等語(本
    院卷第69頁)，然被告於本院準備程序時，就本院質之提款
    卡密碼，脫口即背誦應答，足見被告對提款卡密碼記憶清楚
    ；縱被告擔心密碼與其他手機、網路設備、通訊軟體、電子
    郵件等科技產品密碼混淆，而有記錄之必要，惟現今科技發
    達，被告儘可以電子郵件、通訊軟體、手機記事本等方式記
    錄密碼，無特別直接寫於提款卡背面之必要；縱被告不習於
    以科技設備記錄，確實有寫下之必要，仍應確實與提款卡分
    開保管，以免遭人不當利用。是被告於本院訊問時既能直言
    提款卡密碼係000000而未有遲疑，顯見該提款卡所設定之密
    碼為被告所熟記，被告實無擔心遺忘而刻意密碼記載提款卡
    背面之必要，其上開所辯自難採信。
  ㈢自詐欺集團之角度審酌，其等既知利用被告申辦之帳戶掩飾
    犯罪所得，應非愚昧之人，當知社會上一般正常之人如帳戶
    存摺、提款卡、印鑑遭竊或遺失，為防止拾得或竊得之人盜
    領其存款或作為不法使用而徒增訟累，必於發現後立即報警
    或向金融機構辦理掛失止付，在此情形下，如仍以該帳戶作
    為犯罪工具，則在其等向他人從事財產犯罪行為，並誘使被
    害人將款項匯入該帳戶後，極有可能因帳戶所有人掛失止付
    而無法提領，則其等大費周章從事於犯罪之行為，甘冒犯罪
    後遭追訴、處罰之風險，卻只能平白無故替原帳戶所有人匯
    入金錢，而無法得償犯罪之目的，是以詐欺集團若非確信該
    帳戶所有人不會報警或掛失止付，以確保其等能自由使用該
    帳戶提款、轉帳，當不至於以該帳戶從事犯罪，以免其犯罪
    過程中途失敗，徒增勞費。而此等確信，在本案華南銀行帳
    戶係拾得或竊取之情況下，實無可能發生，衡情惟有該帳戶
    持有人自願提供與詐欺集團使用，始能合理解釋，殊難想像
    除申辦並持有本案華南銀行帳戶之人即被告親自將帳戶提款
    卡及密碼提供予本案詐欺集團成員以外，該集團有何其他取
    得上開帳戶資料之管道，是被告確有將本案華南銀行帳戶提
    款卡及密碼交付予本案詐欺集團之事實，應堪認定。
　㈣刑法上之故意，可分為確定故意（直接故意）與不確定故意
    （間接故意），所謂「不確定故意」，係指行為人對於構成
    犯罪事實，預見其發生而其發生並不違反其本意者，刑法第
    13條第2項定有明文。幫助犯之故意，以行為人主觀上認識
    被幫助者正欲從事犯罪或係正在從事犯罪，且該犯罪有既遂
    之可能，而其行為足以幫助他人實現構成要件者，即具有幫
    助故意，並不以行為人確知被幫助者係犯何罪名為必要，只
    要概略認識該特定犯罪之不法內涵即可。眾所周知，金融帳
    戶之申辦並無任何條件限制，任何人均可在不同之金融機構
    申請多數帳戶使用，且金融帳戶係銀行業者與特定個人約定
    金融交易之專屬識別，因申請帳戶時需提出個人身分證明文
    件，而與申請人間有一定的代表性或連結關係，一般情況多
    僅供自己使用，縱遇特殊情況而需交付他人使用，亦必深入
    瞭解用途及合理性，或與實際使用人間有一定之親誼或信賴
    關係，始予提供。況從事財產犯罪之不法份子，為掩飾其不
    法行徑，以避免執法人員循線查緝，經常利用收購方式大量
    取得他人之金融帳戶，亦常以薪資轉帳、辦理貸款、質押借
    款等事由，使他人交付金融帳戶之存摺、提款卡及密碼，以
    確保犯罪所得免遭查獲，類此案件在社會上層出不窮，亦屢
    經報章雜誌、電視、廣播等新聞媒體及電子網路再三披露，
    衡諸目前社會資訊之普及程度，一般人對上情均應知之甚詳
    ，故避免此等專屬性甚高之物品被不明人士利用為財產犯罪
    之工具，亦為一般生活認知所應有之認識。是依一般人之社
    會通念，如匯入帳戶內之款項來源正當，大可自行申辦帳戶
    ，苟其不以自己名義申辦帳戶取得款項，反而收購或借用別
    人之金融帳戶以供使用，並要求提供提款卡及告知密碼，則
    提供金融帳戶者，不論名目是變賣、出租或出借，抑有無對
    價或報酬，更不管受告知之用途為何，對於該帳戶可能作為
    對方收受、提領特定犯罪所得使用，對方提領後會產生遮斷
    金流以逃避國家追訴、處罰之效果等節，當可預見。查被告
    交付本案華南銀行帳戶提款卡及密碼時係成年人，且依被告
    自述其所受教育程度為國中畢業、從事彩券之工作經驗（本
    院卷第98頁），可見其具有一般智識程度及相當之社會經驗
    ，應非不能辨別事理，實難對於上情推諉不知。則被告提供
    上開帳戶資料時，既已預見帳戶可能被不法份子作為收受、
    提領詐欺取財犯罪所得之人頭帳戶，且在不法份子提領該等
    犯罪所得後，即會產生掩飾、隱匿金流以逃避國家追訴、處
    罰之效果，形成了犯罪循索查緝之阻礙，其主觀上對於所提
    供之帳戶將幫助他人從事詐欺取財犯罪，且幫助遮斷金流以
    阻隔查緝贓款流向等節有所認知，猶交付上開帳戶資料予他
    人使用，顯然不顧提供金融帳戶之後果乃牽涉涵括詐欺取財
    、洗錢在內之不法用途，仍容任所生之流弊與後果，對於他
    人使用該帳戶實行詐欺取財及洗錢犯罪結果之發生並不違背
    其本意，洵有幫助詐欺取財及幫助他人掩飾、隱匿詐欺取財
    犯罪所得之去向、所在之不確定故意。
四、綜上，被告辯稱本案華南銀行帳戶提款卡係不慎遺失，且因
    被告有將提款卡密碼寫在存摺上，始淪為詐欺集團之犯罪工
    具，被告並未將上開帳戶資料出售予詐欺集團云云，不足採
    信。
參、論罪科刑：
一、刑法上之幫助犯，係對於犯罪與正犯有共同之認識，而以幫
    助之意思，對於正犯資以助力，而未參與實施犯罪之行為而
    言。如未參與實施犯罪構成要件之行為，且係出於幫助之意
    思提供助力，即屬幫助犯，而非共同正犯。查被告基於幫助
    他人詐欺取財及幫助他人掩飾、隱匿財產犯罪所得之去向、
    所在之不確定故意，提供本案華南銀行帳戶提款卡及密碼予
    他人使用，經犯罪集團成員用以作為收受詐欺取財犯罪所得
    財物及洗錢之犯罪工具，其所為僅為他人詐欺取財及洗錢犯
    行提供助力，過程中並無證據證明被告係以正犯之犯意參與
    ，或有直接參與詐欺取財及洗錢之構成要件行為，充其量僅
    足認定係詐欺取財及洗錢之構成要件以外之幫助行為，尚難
    遽認與實行詐欺取財及洗錢犯罪之集團成員間有犯意聯絡及
    行為分擔。是核被告所為，係犯刑法第30條第1項前段、同
    法第339條第1項之幫助詐欺取財罪，及刑法第30條第1項前
    段、洗錢防制法第14條第1項之幫助一般洗錢罪。
二、被告以一交付上開華南銀行帳戶資料之行為，幫助詐欺集團
    對告訴人2人為詐欺取財及洗錢犯行，侵害該2人之法益，並
    同時觸犯上開2罪名，為想像競合犯，應依刑法第55條規定
    ，從一重論以幫助一般洗錢罪。
三、被告以幫助他人犯罪之意思而參與犯罪構成要件以外之行為
    ，所犯情節較正犯輕微，爰依刑法第30條第2項規定，按正
    犯之刑減輕之。
四、爰審酌被告將本案華南銀行帳戶提款卡及密碼交予他人使用
    ，助益他人詐欺取財及掩飾、隱匿犯罪所得之去向、所在，
    雖本身未實際參與詐欺取財及洗錢之犯行，相對於正犯之責
    難性較小，然造成告訴人2人受有財產損害，且致使其等事
    後向幕後犯罪集團成員追償及刑事犯罪偵查之困難，所為實
    有不該；復考量被告犯罪動機、目的、手段、告訴人2人所
    受財產損失金額，及其否認犯行、迄未與該2人達成民事和
    解及賠償其等損失之犯後態度，兼衡被告於本院審理時自述
    之智識程度及家庭經濟生活狀況（本院卷第98頁）等一切情
    狀，量處如主文所示之刑，並就併科罰金部分，諭知易服勞
    役之折算標準。又洗錢防制法第14條第1項洗錢罪之法定本
    刑為7年以下有期徒刑，非刑法第41條第1項前段規定得易科
    罰金之罪，是被告本件所受刑之宣告，不得為易科罰金之諭
    知，附此敘明。
肆、沒收部分：
　　按犯第14條之罪，其所移轉、變更、掩飾、隱匿、收受、取
    得、持有、使用之財物或財產上利益，沒收之，洗錢防制法
    第18條第1項前段固有明文，而其立法理由係為沒收洗錢行
    為標的之財物或財產上利益，惟該條文並未規定「不論屬於
    犯罪行為人與否」均沒收之，自仍以屬於犯罪行為人者為限
    ，始應予以沒收。本件查無證據證明被告對於本案經提領之
    告訴人2人遭詐騙匯入或存入帳戶內之款項此洗錢行為標的
    有何實際管領、處分權限，難認該等款項屬於被告所有，自
    無從依上開規定宣告沒收。又被告就本案犯行始終否認其獲
    有對價，且無積極證據證明被告有因提供帳戶而收取對價，
    依卷內現存事證尚不足以認定被告本案有何犯罪所得，無從
    宣告沒收或追徵，附此敘明。
據上論斷，應依刑事訴訟法第299條第1項前段，洗錢防制法第2
條第2款、第14條第1項，刑法第11條前段、第30條第1項前段、
第2項、第339條第1項、第55條、第42條第3項前段，刑法施行法
第1條之1第1項，判決如主文。
本案經檢察官郭文俐提起公訴，檢察官陳擁文到庭執行職務。
中　　華　　民　　國　　111 　年　6 　　月　  15 　　日
　　　　　　　　　刑事第十二庭審判長  法　官　張婉寧
　　　　　　　　　                    法  官  陳嘉臨
　　　　　　　　　                    法  官  黃鏡芳
以上正本證明與原本無異。
如不服本判決應於收受本判決後20日內向本院提出上訴書狀，並
應敘述具體理由。其未敘述上訴理由者，應於上訴期間屆滿後20
日內向本院補提理由書狀（均須按他造當事人之人數附繕本）「
切勿逕送上級法院」。 
　　　　　　　　　　　　　　　　　    書記官  黃瓊蘭
中　　華　　民　　國　　111 　年　　6 　　月　　15　　日
附錄本案論罪科刑法條：
洗錢防制法第14條第1項
有第二條各款所列洗錢行為者，處7年以下有期徒刑，併科新臺
幣5百萬元以下罰金。
中華民國刑法第339條第1項
意圖為自己或第三人不法之所有，以詐術使人將本人或第三人之
物交付者，處5年以下有期徒刑、拘役或科或併科50萬元以下罰
金。